【裁判字號】    99,判,996
【裁判日期】    990930
【裁判案由】    贈與稅
【裁判全文】
最  高  行  政  法  院  判  決
                                       99年度判字第996號
上  訴  人  甲○○
訴訟代理人  蕭隆泉  律師
被 上訴 人  財政部臺灣省中區國稅局
代  表  人  鄭義和
上列當事人間贈與稅事件，上訴人對於中華民國97年11月20日臺
中高等行政法院97年度訴字第286號判決，提起上訴，本院判決
如下：
    主  文
上訴駁回。
上訴審訴訟費用由上訴人負擔。
    理  由
一、被上訴人之代表人原為趙榮芳，民國99年2月1日改由鄭義和
    擔任，茲據新任代表人具狀承受訴訟，核無不合，應予准許
    。
二、緣上訴人於92年間將其對訴外人鄭大森移轉坐落臺中縣潭子
    鄉○○段○○○段645號農地（下稱合併分割後645號土地）
    登記之請求權，讓與其子鄭智鴻，被上訴人認其屬贈與行為
    ，乃按移轉登記日92年1月10日之公告土地現值核定贈與總
    額新臺幣（下同）8,749,400元，贈與淨額7,749,400元，核
    定應納稅額1,107,338元。上訴人不服，申請復查，未獲變
    更，遂循序提起行政訴訟。
三、上訴人於原審起訴主張：(一)上訴人之子鄭智鴻於92年1月10
    日向其伯父（鄭大森）購買系爭合併分割後645號土地並已
    登記，嗣因後續價款未依約支付而生糾紛，經臺中市北屯區
    調解委員會調解成立，解除買賣契約，鄭大森退還鄭智鴻簽
    約金800,000元，鄭智鴻亦已返還系爭合併分割後645號土地
    所有權予鄭大森名下，上訴人之前書面說明係信託關係乃誤
    信他人所言而出於錯誤所致。(二)合併分割前坐落臺中縣潭子
    鄉○○段○○○段645號農地（下稱合併分割前645號土地）
    原係上訴人之祖產，上訴人與兄弟間於83年12月22日分財產
    時，原定鄭大森應交付合併分割前645號土地予上訴人，因
    鄭大森於85年間交付上訴人建和段47平方公尺（約14.2坪）
    土地及現金3,000,000元而抵銷，上訴人即不再對鄭大森擁
    有合併分割前645號土地之移轉登記請求權，鄭大森交付上
    開建和段土地後，上訴人擁有之房屋基地面積為242平方公
    尺，較鄭大森所有之180平方公尺，多出62平方公尺（按交
    付前如分財產契約書第(九)條所載，上訴人之房地面積較鄭大
    森少32平方公尺，足見上訴人之主張非屬空言）。嗣因農業
    發展條例修正，鄭春田要求依約定分財產，移轉合併分割前
    645號土地應有部分1/3，上訴人忘記鄭大森原應移轉予上訴
    人之部分已經抵銷，仍辦理移轉登記，經鄭大森發現有誤，
    上訴人乃返還移轉之1/3應有部分，又鄭春田希望取得單獨
    所有之土地，故與上訴人同時把合併分割前645號土地移轉
    返還予鄭大森。後因鄭智鴻欲向鄭大森買地，鄭大森乃將合
    併分割前645號土地與同段644號土地合併後再分割為同段64
    4號、合併分割後645號土地、645-2號，並將645-2號土地贈
    與鄭春田、合併分割後645號土地出售予鄭智鴻。(三)依財產
    分配契約書第(十一)條所載，鄭大森、甲○○、鄭春田須各支出
    3,000,000元給予鄭春伴、鄭春明作為店面之差價，而上訴
    人應支付之3,000,000元即由鄭大森代出，該金額連同上述
    鄭大森交付建和段建地47平方公尺，抵銷其應給上訴人合併
    分割前645號土地之條件，故上訴人對鄭大森早無合併分割
    前645號土地之請求權等語。求為「撤銷訴願決定及原處分
    」之判決。
四、被上訴人則以：(一)上訴人、鄭大森及鄭春田等兄弟於83年間
    分家產時，當時法令禁止耕地分割或移轉為共有，故將合併
    分割前645號土地先登記於兄鄭大森名下，嗣89年間農業發
    展條例修正，農地移轉承受人資格及身分限制放寬，鄭大森
    遂於90年2月21日以贈與方式各移轉合併分割前645號土地應
    有部分1/3予上訴人及其弟鄭春田，並於同年3月12日辦理登
    記完竣，土地為3兄弟共有每人應有部分1/3，嗣後為消除共
    有關係，上訴人與鄭春田復於91年4月29日將合併分割前645
    號土地應有部分回復登記於鄭大森名下，鄭大森於91年6月
    20日將該土地與其所有同段644號農地合併，再於同年8月8
    日分割為644號、合併分割後645號土地及645-2號3筆土地。
    鄭大森將644號土地贈與其子鄭詩斌、645-2號土地則贈與其
    弟鄭春田，另將合併分割後645號土地於92年1月10日直接登
    記予上訴人之子鄭智鴻名下，上訴人涉有將其對鄭大森請求
    移轉合併分割後645號土地之請求權讓與其子鄭智鴻之贈與
    情事。(二)上訴人於復查時主張合併分割前645號土地是由其
    信託予鄭大森，信託期滿後再將其移轉予受益人鄭智鴻，然
    合併分割後645號土地於92年1月10日移轉登記時，所有權登
    記名義人為鄭大森而非上訴人，故縱上訴人約定以信託方式
    將土地登記於受託人鄭大森名下，有請求鄭大森返還合併分
    割後645號土地之權利，然92年1月10日辦理上開土地移轉登
    記前，上訴人仍非所有權人，自無法將合併分割後645號土
    地贈與其子鄭智鴻；另上訴人檢附其與兄弟間之財產分配契
    約書，未指明信託期滿以鄭智鴻為受益人，無法認定為他益
    信託，故實為上訴人將其對鄭大森就合併分割後645號土地
    之移轉登記請求權贈與其子鄭智鴻。本件贈與標的為合併分
    割後645號土地移轉登記請求權，非屬贈與農地，無農業發
    展條例第38條第2項規定免徵贈與稅之適用，上訴人將該請
    求權贈與鄭智鴻，為遺產及贈與稅法（下稱遺贈稅法）第4
    條第2項所定之贈與，被上訴人乃按移轉登記日之公告土地
    現值核定其贈與總額8,749,400元，贈與淨額7,749,400元，
    應納稅額1,107,338元，並無不合。(三)上訴人雖稱因鄭大森
    交付建和段約14.2坪土地及現金3,000,000元以抵銷其移轉
    合併分割後645號土地之義務，故其對鄭大森已無移轉請求
    權，然上訴人並未提示相關證明文據以實其說。至上訴人提
    示說明書主張上訴人與鄭大森原約定以5,800,000元購買合
    併分割後645號土地，後因經濟考量改由鄭智鴻購買，並於
    91年12月12日簽約，惟鄭智鴻又有財務問題致餘款無法付清
    ，雙方復同意解除買賣契約，鄭大森退還鄭智鴻簽約金800,
    000元，鄭智鴻返還合併分割後645號土地所有權，並無贈與
    情事。惟，系爭合併分割後645號土地買賣合約係於91年12
    月12日簽訂，鄭智鴻尚有5,000,000元餘款未支付，鄭大森
    即將土地所有權登記予鄭智鴻，有違常理。且上訴人主張因
    鄭大森察覺其已交付上訴人47平方公尺（約14.2坪）土地及
    現金3,000,000元，上訴人已無權利再分得合併分割後645號
    土地云云，倘如其所言，則只需上訴人將其應有部分返還鄭
    大森即可，為何鄭春田之部分亦併同移轉？況鄭大森對於上
    訴人受領其交付之47平方公尺（約14.2坪）土地及現金3,00
    0,000元應知之甚詳，何以等將土地移轉登記予上訴人後始
    察覺，亦有違常情。(四)上訴人係於被上訴人以95年4月7日中
    區國稅二字第0950019309號函請其於10日內補申報贈與稅時
    始提出異議，並補申報贈與系爭土地於「不計入贈與財產」
    項下；此外，上訴人96年1月10日提示鄭大森與鄭智鴻95年8
    月15日經臺中市北屯區調解委員會調解之調解書、鄭大森夫
    婦於同年月22日匯還予鄭智鴻簽約金800,000元存摺影本，
    及於同年11月3日回復土地所有權予鄭大森之證明文據等，
    皆於調查基準日後所為，不足憑採，原處分並無不合等語，
    資為抗辯。
五、原審斟酌全辯論意旨及調查證據之結果，以：(一)依上訴人提
    出之說明書、財產分配契約書與合併分割前、後645號土地
    次第登記之來龍去脈，可知合併分割前645號土地係上訴人
    及兄鄭大森與弟鄭春田於83年間因財產分配而取得，囿於當
    時法令禁止耕地分割或移轉為共有，乃登記上訴人之兄鄭大
    森名下，嗣後法令放寬乃於90年3月12日以贈與方式將應有
    部分各1/3辦理移轉登記予上訴人及鄭春田；91年4月29日上
    訴人及鄭春田復將上開應有部分回復登記與鄭大森，鄭大森
    於91年6月20日將合併分割前645號土地與同段644號農地合
    併後再於91年8月8日分割成644號、合併分割後645號土地及
    645-2號3筆，其中合併分割後645號土地以買賣為由辦理所
    有權移轉登記與上訴人之子鄭智鴻。上訴人將系爭合併分割
    後645號土地移轉登記請求權贈與鄭智鴻，屬無償贈與，且
    其贈與標的為移轉登記請求權，並非贈與作農業使用之農業
    用地，不符合農業發展條例第38條第2項所定免徵贈與稅之
    規定，原處分並無不法。(二)合併分割前645號土地係屬農地
    ，前因受限法令規定不得分割亦不得登記為共有而信託登記
    其兄鄭大森名下，嗣因農業發展條例修正放寬限制規定，鄭
    大森將該地移轉登記應有部分各1/3予上訴人及鄭春田，惟
    未辦理分割登記，上訴人與鄭春田復將該筆土地回復登記鄭
    大森名下，由鄭大森將合併分割前645號土地與相鄰之644號
    土地辦理合併，再分割為644號、合併分割後645號土地及64
    5-2號，上訴人分得合併分割後645號土地，竟未辦理移轉登
    記，即將移轉登記請求權贈與其子鄭智鴻，由鄭大森逕將系
    爭合併分割後645號土地移轉登記予鄭智鴻等情，業據上訴
    人先後2次提出說明書詳述上開過程，所述情節與其反覆登
    記及合併、分割登記之情形完全相符。雖上訴人起訴改稱其
    與鄭大森間就合併分割後645號土地已無權利義務關係，而
    係鄭大森與其子鄭智鴻間之買賣糾紛，與上訴人無涉等語，
    然上訴人對此有利於己之事實未舉證以實其說，不能認其主
    張之事實為真實。且其係於被上訴人函請於10日內補申報贈
    與稅後始變更說詞，所述各節，亦與常理相違；所提之調解
    書、鄭大森夫婦之還款證明，合併分割後645號土地回復所
    有權之證明文據等，皆於被上訴人通知其補申報贈與稅後所
    為，顯係事後彌縫之作，所訴核不足採等詞，資為論據，因
    將訴願決定及原處分予以維持，駁回上訴人在原審之訴。
六、本院查：
  (一)按「凡經常居住中華民國境內之中華民國國民，就其在中華
    民國境內或境外之財產為贈與者，應依本法規定，課徵贈與
    稅。」、「本法稱贈與，指財產所有人以自己之財產無償給
    予他人，經他人允受而生效力之行為。」、「遺產及贈與財
    產價值之計算，以被繼承人死亡時或贈與人贈與時之時價為
    準，……第1項所稱時價，土地以公告土地現值或評定標準
    價格為準。」行為時遺贈稅法第3條第1項、第4條第2項、第
    10條第1項前段及第3項前段分別定有明文。次按「不動產物
    權，依法律行為而取得設定、喪失、及變更者，非經登記，
    不生效力。」，亦為行為時民法第758條所明定。
  (二)上訴意旨略以：(1)原判決認定上訴人將系爭合併分割後645
    號土地移轉登記請求權贈與其子鄭智鴻，卻未記載其認定之
    理由，自有判決不備理由之違法；退步言之，縱認原判決對
    此有說明理由，亦無法使人知其主文成立之依據何在，亦屬
    理由不明瞭或不完備。(2)上訴人95年2月9日及95年4月18日
    所提出之說明書未曾提及上訴人將系爭合併分割後645號土
    地之移轉登記請求權贈與鄭智鴻，故原判決之理由顯與卷內
    證據不符，互相矛盾。(3)原判決未斟酌調查證據之結果，即
    認定上訴人贈與系爭合併分割後645號土地之移轉登記請求
    權，與論理及經驗法則相違，與行政訴訟法第189條第1項規
    定不符；且就此重要事項未依職權調查證據審認，亦與同法
    第133條前段之規定相違，均屬判決不適用法規之違法。(4)
    合併分割後645號土地之移轉登記請求權與系爭合併分割後
    645號土地本身並非相同之財產，若認贈與標的為系爭合併
    分割後645號土地之移轉登記請求權，依遺贈稅法第10條第1
    項前段及第3項前段規定，自不得以系爭合併分割後645號土
    地之公告現值作為贈與價值之標準。原判決既認定上訴人贈
    與者為系爭合併分割後645號土地之移轉登記請求權而非系
    爭合併分割後645號土地，卻未依職權調查系爭合併分割後
    645號土地移轉登記請求權之時價，逕行援引遺贈稅法第10
    條第1項前段及第3項前段規定，以系爭合併分割後645號土
    地之公告現值作為贈與價值，自有不當適用遺贈稅法第3條
    第1項、第4條第2項、第10條第1項前段及第3項前段等規定
    之違法及判決不備理由與理由矛盾之違法。(5)移轉農地依農
    業發展條例第38條第2項可免徵贈與稅，則舉重以明輕，贈
    與農地之移轉登記請求權亦應免課贈與稅，然原判決認定上
    訴人將系爭合併分割後645號土地之移轉登記請求權贈與上
    訴人之子鄭智鴻卻要課稅，輕重失衡，有判決不適用農業發
    展條例第38條第2項規定之違法等語。
  (三)經查系爭合併分割前645號土地係上訴人之祖產，83年間上
    訴人與兄弟分家產時，囿於當時法令禁止耕地分割或移轉為
    共有，故將合併分割前645號土地登記兄長鄭大森名下。嗣
    農業發展條例修正，放寬上開限制規定，鄭大森遂以贈與方
    式於90年3月12日辦理合併分割前645號土地應有部分各1/3
    移轉予上訴人及鄭春田。其後為消除共有關係，上訴人及鄭
    春田復於91年4月29日將合併分割前645號土地回復登記鄭大
    森名下，再由鄭大森將該土地與相鄰之644號農地合併後於9
    1年8月8日分割為644號、合併分割後645號及645-2號土地，
    上訴人取得合併分割後645號土地，惟鄭大森未將該土地所
    有權移轉登記予上訴人，而於92年1月10日逕將合併分割後
    645號土地所有權移轉登記予鄭智鴻等情，為原審經依調查
    證據及行言詞辯論後認定之事實，並為上訴人所不爭。則系
    爭合併分割後645號土地原應由上訴人取得，惟於取得該土
    地之所有權登記之前，其非合併分割後645號土地之所有權
    人，僅對鄭大森有系爭合併分割後645號土地之移轉登記請
    求權。是以，鄭大森於92年1月10日逕將系爭合併分割後645
    號土地所有權移轉登記予鄭智鴻，無異上訴人將其對鄭大森
    之系爭合併分割後645號土地移轉登記請求權讓與鄭智鴻，
    而由鄭大森履行該義務逕將系爭合併分割後645號土地所有
    權移轉登記予鄭智鴻。從而，原判決據以認定上訴人所贈與
    者為其對鄭大森之合併分割後645號土地移轉登記請求權，
    認事用法並無違誤，與上訴人所提出之說明書、財產分配契
    約書及卷內相關卷證相符，亦不悖證據法則及論理法則。上
    訴意旨指摘原審未依職權調查證據、原判決違背證據法則及
    論理法則，核無足取。
  (四)土地移轉登記請求權性質上係屬債權之一種，而土地所有權
    則屬物權，故土地移轉登記請求權與土地所有權屬性不同，
    無容置疑。而土地移轉登記請求權乃請求義務人將土地所有
    權移轉登記予權利人名義之請求權，亦即權利人期待取得之
    價值仍為土地所有權，故判斷其預期取得之價值，自仍以土
    地所有權之價值為依據，乃理所當然。原判決既認定上訴人
    贈與者為系爭合併分割後645號土地之移轉登記請求權，則
    其援引行為時遺贈稅法第3條第1項、第4條第2項、第10條第
    1項前段及第3項前段規定，審酌原處分認定之贈與額，自無
    適用法規不當之情事，上訴意旨執詞指摘，核屬個人主觀見
    解，亦非可採。再，農業發展條例第38條第2項固規定作為
    農業使用之農業用地及其上農作物贈與民法第1138條所定之
    繼承人者，其土地及地上農作物之價值免徵贈與稅，然該條
    規定之贈與標的物為「作為農業使用之農業用地及其上農作
    物」，而非「作為農業使用之農業用地及其上農作物」之移
    轉登記請求權，且有限制5年農用之管制措施，原判決認定
    本件並非農用土地之贈與應課徵贈與稅，亦無違反農業發展
    條例第38條第2項之規定。
  (五)綜上所述，原判決業已明確論述其事實認定之依據及得心證
    之理由，對上訴人在原審之主張如何不足採之論證取捨等事
    項，亦均有詳為論斷，其所適用之法規與該案應適用之法規
    並無違背，與解釋判例亦無牴觸，並無所謂判決不適用法規
    或適用不當及理由不備之情形；又所論述之理由亦足以支持
    其主文，判決理由亦無矛盾。又證據之取捨與當事人所希冀
    者不同，致其事實之認定亦異於該當事人之主張者，不得謂
    為原判決有違背法令之情形，上訴人其餘所訴各節，無非係
    對於業經原判決詳予論述不採之事項再予爭執，核屬法律見
    解歧異，要難謂為原判決有違背法令之情形。上訴論旨，仍
    執前詞，指摘原判決違背法令，求予廢棄，為無理由，應予
    駁回。
七、據上論結，本件上訴為無理由。依行政訴訟法第255條第1項
    、第98條第1項前段，判決如主文。
中    華    民    國    99    年    9     月    30    日
                    最高行政法院第七庭
                        審判長法官  藍  獻  林
                              法官  廖  宏  明
                              法官  張  瓊  文
                              法官  姜  素  娥
                              法官  林  文  舟

以  上  正  本  證  明  與  原  本  無  異
中    華    民    國    99    年    9     月    30    日
                              書記官  賀  瑞  鸞

司法院資訊處製作；財團法人民間司法改革基金會備份。
